ACORDAO-COMPLETO-2403798

ACÓRDÃO 869/2020 ATA 11/2020 - PLENÁRIO

VISTOS, relatados e discutidos estes autos de tomada de contas especial, nos quais se examina recurso de reconsideração interposto por Ivani de Oliveira Cleve contra o Acórdão 2854/2018-TCU-Plenário, o qual julgou suas contas irregulares, imputando-lhe débito solidário no valor histórico de R$ 78.923,00 e aplicando-lhe a multa do art. 57 da Lei 8.443/1992 no montante de R$ 9.000,00,
ACORDAM os Ministros do Tribunal de Contas da União, reunidos em Sessão do Plenário, diante das razões expostas pelo Relator, em:
9.1. com fundamento nos arts. 32, inciso I, e 33 da Lei 8.443/1992, conhecer e dar provimento ao recurso de reconsideração;
9.2. excluir do rol de responsáveis desta TCE Ivani de Oliveira Cleve Costa, em virtude de sentença absolutória criminal proferida pelo juízo da 14ª Vara Federal de Curitiba/PR, com fulcro no art. 386, inciso IV, do Código de Processo Penal;
9.3. dar ciência desta deliberação à recorrente, à Universidade Federal do Estado do Paraná, à Controladoria-Geral da União no Estado do Paraná, à Superintendência Regional de Polícia Federal no Estado do Paraná e à Procuradoria da República no Paraná.

Recurso de reconsideração interposto contra acórdão que julgou irregulares as contas da recorrente, condenou-a ao pagamento de débito e de multa em razão irregularidades havidas na concessão de auxílios e de bolsas de estudo.

Universidade Federal do Paraná.

3. Recorrente: Ivani de Oliveira Cleve Costa (XXX.823.509-XX).

13.1. Ministros presentes: José Mucio Monteiro (Presidente), Walton Alencar Rodrigues, Benjamin Zymler, Augusto Nardes, Aroldo Cedraz, Raimundo Carreiro, Ana Arraes, Bruno Dantas (Relator) e Vital do Rêgo.
13.2. Ministros-Substitutos presentes: Augusto Sherman Cavalcanti, Marcos Bemquerer Costa, André Luís de Carvalho e Weder de Oliveira.

BRUNO DANTAS

Ministra Ana Arraes.

Por registrar as principais ocorrências havidas no andamento do processo até o momento, resumindo os fundamentos das peças acostadas aos autos, adoto como relatório, com os ajustes necessários, a instrução da secretaria responsável pela análise da demanda (peça 260) , que contou com a anuência do corpo diretivo da unidade (peças 261-262) :
"INTRODUÇÃO
1. Trata-se de recurso de reconsideração (peças 211-238 e 259) interposto por Ivani de Oliveira Cleve Costa, à época dos fatos beneficiária de bolsa de estudos concedida no âmbito da Universidade Federal do Paraná (UFPR) , contra o Acórdão 2854/2018-TCU-Plenário (peça 146) , relatado pela ministra Ana Arraes.
1.1. Reproduz-se integralmente o teor do dispositivo da decisão impugnada:
'ACORDAM os ministros do Tribunal de Contas da União, reunidos em sessão do Plenário, ante as razões expostas pela relatora e com fundamento nos arts. 1°, inciso I, 12, § 3°, 16, inciso III, alínea 'd' e § 3°, 19, 23, inciso III, 26, 28, incisos I e II, 57 e 61 da Lei 8.443/1992 c/c os arts. 214, inciso III, alínea 'a', e 215 a 217 do Regimento Interno, em:
9.1. julgar irregulares as contas de Ivani de Oliveira Cleve Costa e de Conceição Abadia de Abreu Mendonça;
9.2. condená-las, solidariamente, ao recolhimento aos cofres da Universidade Federal do Estado do Paraná dos débitos indicados a seguir, atualizados monetariamente e acrescidos de juros de mora das datas indicadas até o pagamento:
	DATA
	VALOR (R$) 

	06/06/2013
	3.300,00

	03/07/2013
	1.000,00

	01/08/2013
	1.068,00

	09/12/2013
	2.500,00

	03/01/2014
	4.500,00

	06/03/2014
	2.500,00

	09/05/2014
	2.500,00

	02/06/2014
	2.500,00

	07/07/2014
	2.500,00

	04/08/2014
	2.500,00

	02/09/2014
	2.500,00

	01/10/2014
	1.500,00

	07/11/2014
	1.550,00

	27/11/2014
	1.205,00

	30/01/2015
	3.800,00

	04/05/2015
	3.000,00

	12/06/2015
	3.000,00

	17/07/2015
	3.000,00

	07/08/2015
	1.500,00

	17/09/2015
	1.500,00

	30/09/2015
	1.500,00

	19/11/2015
	1.500,00

	09/12/2015
	1.500,00

	28/12/2015
	1.500,00

	11/02/2016
	3.000,00

	03/03/2016
	3.000,00

	15/04/2016
	2.000,00

	05/05/2016
	3.000,00

	30/05/2016
	3.000,00

	26/07/2016
	2.000,00

	16/08/2016
	2.500,00

	27/09/2016
	2.500,00

	31/10/2016
	4.500,00

	TOTAL
	78.923,00

9.3. aplicar multas individuais de R$ 9.000,00 (nove mil reais) a Ivani de Oliveira Cleve Costa e R$ 95.000,00 (noventa e cinco mil reais) a Conceição Abadia de Abreu Mendonça, a serem recolhidas aos cofres do Tesouro Nacional, com atualização monetária calculada da data deste acórdão até o pagamento, se efetuado após o vencimento do prazo abaixo estipulado;
9.4. fixar prazo de 15 (quinze) dias, a contar das notificações, para comprovação, perante o Tribunal, do recolhimento das dívidas acima imputadas;
9.5. autorizar a cobrança judicial das dívidas, caso não atendidas as notificações;
9.6. autorizar o pagamento das dívidas em até 36 (trinta e seis) parcelas mensais consecutivas, caso venha a ser solicitado pelas responsáveis antes do envio do processo para cobrança judicial;
9.7. fixar o vencimento da primeira parcela em 15 (quinze) dias, a contar do recebimento das notificações, e o das demais a cada 30 (trinta) dias, com incidência dos respectivos encargos legais sobre o valor de cada parcela;
9.8. alertar às responsáveis que a inadimplência de qualquer parcela acarretará vencimento antecipado do saldo devedor;
9.9. solicitar à Advocacia-Geral da União, por intermédio do Ministério Público junto ao TCU, as medidas necessárias ao arresto dos bens de Ivani de Oliveira Cleve Costa e de Conceição Abadia de Abreu Mendonça;
9.10. dar ciência desta deliberação à Universidade Federal do Estado do Paraná, à Controladoria-Geral da União no Estado do Paraná, à Superintendência Regional de Polícia Federal no Estado do Paraná e ao procurador-chefe da Procuradoria da República no Estado do Paraná;
9.11. acolher parcialmente as alegações de defesa, para afastar a responsabilidade pelo débito imputado, dos demais servidores da Universidade Federal do Paraná que atuaram nos processos de pagamento tratados nesta TCE - mas não se beneficiaram das bolsas indevidamente concedidas - e remeter a análise para eventual cominação de sanções ao processo apartado a ser autuado em atendimento à determinação feita no Acórdão 2849/2018-TCU-Plenário.'
HISTÓRICO
2. Apreciada representação acerca de supostas irregularidades havidas na concessão de auxílios e de bolsas de estudo no âmbito da Universidade Federal do Paraná (UFPR) autuada como TC Processo 034.726/2016-0, o Tribunal, mediante o Acórdão 291/2017-TCU-Plenário, relatora Ministra Ana Arraes, determinou a instauração de tomadas de contas especiais.
3. Verificaram-se ocorrências de fraudes em 234 processos administrativos de pagamento autuados na Pró-Reitoria de Pesquisa e Pós-Graduação (PRPPG/UFPR) relativos a concessões de bolsas de estudo e de auxílios a pesquisas científicas em favor de pessoas sem vínculo com a instituição. Os recursos pecuniários desviados entre 2013 e 2016 somaram R$ 7.343.333,10. A detecção das fraudes deu origem à operação da Polícia Federal alcunhada de 'Research'.
4. Na mesma oportunidade, a Corte determinou a feitura de audiência do reitor da UFPR, Zaki Akel Sobrinho, do pró-reitor de Pesquisa e Pós-Graduação, Edilson Sérgio Silveira, e da pró-reitora de Planejamento, Orçamento e Finanças (Proplan) , Lúcia Regina Assumpção Montanhini, para que apresentassem razões de justificativa para a imputação de omissão no acompanhamento e (ou) fiscalização hierárquica e da falta de controles institucionais eficientes que propiciaram os desvios.
5. Por meio do Acórdão 2530/2017-TCU-Plenário, acolheramse os argumentos defensórios aduzidos pelo aludido reitor da UFPR relativos à sua oitiva e rejeitaramse as razões de justificativa apresentadas pelo mencionado pró-reitor de Pesquisa e Pós-Graduação e pela referida pró-reitora reitora de Planejamento, Orçamento e Finanças, punidos mediante aplicação de multa.
6. Instauraramse tomadas de contas especiais pertinentes a cada beneficiário dos pagamentos, chamados a responder em solidariedade com os servidores envolvidos nos respectivos processos financeiros.
7. Cuidase nestas contas especiais dos pagamentos fraudulentos recebidos por Ivani Oliveira Cleve Costa nos anos de 2013 a 2016, cuja soma constituiu prejuízo ao erário de R$ 78.923,00.
8. O Tribunal não acolheu as alegações aduzidas pela interessada em resposta (peça 102) a sua citação e verificou que ela não juntou documento ou evidência adicional de produtos ou serviços associados aos pagamentos feitos. Entendeu, assim, que ela se beneficiou dos mencionados pagamentos recebidos a título de bolsas de estudo em diversas modalidades e de auxílios a pesquisa (i) sem que tivesse vínculo profissional ou estudantil com a UFPR, (ii) sem cadastro de seu currículo na Plataforma Lattes, condição indispensável para o recebimento de bolsas de estudo e pesquisa, e (iii) sem que houvesse compatibilidade entre o seu grau de instrução e as bolsas concedidas.
9. Considerou a Corte que não havia processos administrativos formalizados para a concessão das respectivas bolsas e que não se trouxeram aos autos meios de prova da respectiva produção científica, desenvolvimento de pesquisas, realização de estudos ou de qualquer outra atividade prestada à Universidade.
10. Reputou o Tribunal que a conta bancária da ora recorrente teria sido usada por outrem para a prática dos crimes apurados, que a fraude não teria se concretizado sem a sua conivência como titular de conta em que se creditaram os recursos pecuniários em foco.
11. A Corte imputou também a causação do prejuízo à chefe da Unidade de Orçamento e Finanças à época dos fatos, Conceição Abadia de Abreu Mendonça, servidora que elaborou as relações que integravam os processos de pagamento fraudulentos e incluíam a ora recorrente entre os favorecidos com bolsas e auxílios. A servidora não respondeu sua comunicação de citação, com o que se fez revel, nos termos do art. 12, § 3°, da Lei 8.443/1992. Entendeu o Tribunal que as evidências da participação dessa servidora revelam sua conduta dolosa na prática do desvio de recursos analisado.
12. Conseguintemente, proferiu-se a decisão reproduzida no subitem 1.1 desta instrução.
13. A Responsável Lúcia Regina Assumpção Montanhini interpôs Embargos de Declaração (peça 155) em face do item 9.11 da decisão, que afastou o débito dos demais servidores e remeteu a análise de suas condutas a outro processo. O Plenário rejeitou os embargos por meio do Acórdão - 623/2019 (peça 183) , relatora a ministra Ana Arraes.
14. Nesse momento, examina-se recurso de Ivani de Oliveira Cleve Costa, condenada em débito e multa, por ter sido beneficiária dos recursos concedidos irregularmente.
ADMISSIBILIDADE
15. Exarouse exame da admissibilidade do recurso à peça 240, em que se propõe dele conhecer e suspender os subitens 9.1, 9.2, 9.3, 9.4 e 9.5 da decisão combatida. Seu relator, ministro Bruno Dantas, acolheu a proposta em seu despacho trazido à peça 243. Reputase acertado o proposto e acolhido.
MÉRITO
16. Delimitação
2.	
3.	
4.	
5.	
6.	
7.	
8.	
9.	
10.	
11.	
12.	
13.	
14.	
15.	
16.	
16.1. Quanto ao mérito do recurso, no essencial é de perquirir:
a) se repercute sobre o julgamento impugnado a feitura de pedido de absolvição da ora recorrente feito tanto pela UFPR como pelo Ministério Público Federal em ação de improbidade administrativa de mesmo objeto (nesta instrução, item 17) ;
b) se repercute sobre o julgamento impugnado a decisão judicial proferida em ação penal cuja ré se constitui na ora recorrente (ibid., item 18) .
17. Da pretensa repercussão sobre a decisão vergastada de pedido formulado em ação de improbidade administrativa
17.	
17.1. A recorrente defende que repercutiria sobre o julgamento combatido pedido de sua 'absolvição' feito tanto pela UFPR como pelo Ministério Público Federal em ação de improbidade administrativa 'referente ao presente caso' (peça 259, p. 1 3) .
Análise
17.2. A alegação não merece prosperar.
17.3. A mera feitura de pedido em ação judicial não tem, por óbvio, o condão de repercutir sobre decisões do Tribunal. Pode fazê-lo a prolação de decisão judicial em alguns casos previstos em lei ou na Constituição da República.
17.4. Em regra, as responsabilidades civil, administrativa e penal são independentes.
17.5. A Constituição da República garante o efeito vinculante às decisões do Supremo Tribunal Federal definitivas de mérito proferidas em determinadas ações, tal como os que dão azo à aprovação de sumulas vinculantes (v. Emenda Constitucional 45) . Esse não é a situação fática em que se funda a alegação.
17.6. Admite-se que sentença proferida em processo penal mediante a qual se conclua pela não ocorrência material do fato ou pela negativa de sua autoria impeça a propositura ou a continuidade de ação nos âmbitos civil e, por extensão, administrativo, consoante entendimento pacífico no Supremo Tribunal Federal exarado nos Mandados de Segurança 21.948RJ, 21.708-DF e 23.635-DF.
17.7. Como a ação eventualmente promovida mencionada na alegação será proferida por juízo cível, a situação fática tampouco se subsumirá à hipótese que constitui exceção à regra aludida.
17.8. Vale registrar que o Supremo Tribunal Federal (STF) , no julgamento da Ação Direita de Inconstitucionalidade (ADI)  2797, entendeu que o ato ímprobo é de natureza civil, nada obstante sejam algumas de suas sanções da esfera dos direitos políticos.
17.9. A prática de tal ato, dada a sua natureza, repercute nas três esferas jurídicas independentes: penal, cível e administrativa. Não por outro motivo proferiu o STJ o acórdão mencionado no seguinte trecho do Informativo 584 daquela Corte:
'DIREITO ADMINISTRATIVO. POSSIBILIDADE DE DUPLA CONDENAÇÃO AO RESSARCIMENTO AO ERÁRIO PELO MESMO FATO. Não configura bis in idem a coexistência de título executivo extrajudicial (acórdão do TCU) e sentença condenatória em ação civil pública de improbidade administrativa que determinam o ressarcimento ao erário e se referem ao mesmo fato, desde que seja observada a dedução do valor da obrigação que primeiramente foi executada no momento da execução do título remanescente. Conforme sedimentada jurisprudência do STJ, nos casos em que fica demonstrada a existência de prejuízo ao erário, a sanção de ressarcimento, prevista no art. 12 da Lei 8.429/92, é imperiosa, constituindo consequência necessária do reconhecimento da improbidade administrativa (AgRg no AREsp 606.352-SP, Segunda Turma, DJe 10/2/2016; REsp 1.376.481-RN, Segunda Turma, DJe 22/10/2015) . Ademais, as instâncias judicial e administrativa não se confundem, razão pela qual a fiscalização do TCU não inibe a propositura da ação civil pública. Assim, é possível a formação de dois títulos executivos, devendo ser observada a devida dedução do valor da obrigação que primeiramente foi executada no momento da execução do título remanescente. Precedente citado do STJ: REsp 1.135.858-TO, Segunda Turma, DJe 5/10/2009. Precedente citado do STF: MS 26.969-DF, Primeira Turma, DJe 12/12/2014. REsp 1.413.674-SE, Rel. Min. Olindo Menezes (Desembargador Convocado do TRF 1ª Região) , Rel. para o acórdão Min. Benedito Gonçalves, julgado em 17/5/2016, DJe 31/5/2016. (grifou-se) '
17.10. Diversamente, as decisões do TCU nas persecuções de controle administrativo externo se fundam no mais abrangente juízo do atendimento do interesse público mediante o bom e regular emprego dos recursos objeto sob análise. É o que se infere do art. 70 da Constituição da República, mediante o qual se atribui ao Controle Externo o poder de empreender fiscalizações de entidades da Administração Pública Federal não apenas quanto à legalidade, mas também quanto à legitimidade e à economicidade da aplicação de recursos públicos federais.
17.11. Tal preceito é expresso também no art. 93 do Decreto-Lei 200, de 25 de fevereiro de 1967, reproduzido no art. 66 de Decreto 93. 872, de 23 de dezembro de 1986, ambos recepcionados pela atual Lei Maior:
Art. 93. Quem quer que utilize dinheiros públicos terá de justificar seu bom e regular emprego na conformidade das leis, regulamentos e normas emanadas das autoridades administrativas competentes. (grifou-se) 
17.12. Conseguintemente, nos processos de controle administrativo, diversamente do que se dá nas ações judiciais de improbidade administrativa, pode haver julgamento em sentido desfavorável a agente público cuja conduta culposa não seja causadora de lesão ao erário, no sentido cível da expressão, de dano qualificado patrimonial. Com mais razão, portanto, quando a conduta, quer dolosa quer culposa, causar prejuízo ao erário.
17.13. Não é por outra razão, bem a propósito, que cumpre ao TCU julgar irregulares contas cujo exame lhe caiba também em casos de inexistência de débito, como preveem os combinados arts. 16, inciso III, alíneas b e c, 19, parágrafo único, e 58, incisos I a III, da Lei 8.443, de 1992.
18. Da pretensa repercussão sobre o julgamento combatido de decisão judicial proferida em ação penal absolutória
18.1. Sustentase (peça 211, p. 6-30, e 259, p. 12) que repercutiria sobre o julgamento atacado a decisão de instrumento juntado à peça 212-216 (a que se acresceram as peças 217-238) proferida por juízo criminal no âmbito da 14a Vara Federal de Curitiba da Seção Judiciária do Paraná da Justiça Federal em ação penal cujo objeto coincidiria com o das contas especiais.
18.2. A fundamentação daquela decisão teria sido modificada mediante decisão proferida em Embargos de Declaração, de instrumento juntado à peça 216, continente do seguinte excerto reproduzido pela recorrente a ela respeitante:
'não agiu com dolo, tendo logrado demonstrar documentalmente as vendas realizadas e permitido ao Juízo, com grau de segurança superior ao de suas congêneres, concluir pela ausência de dolo em sua conduta. [.] Do exposto, julgo o pedido de condenação formulado pelo Ministério Público Federal para o fim de: [.] absolver [...] IVANI DE OLIVEIRA CLEVE COSTA das práticas dos crimes previstos nos arts. 312 do Código Penal c/c art. 1= da Lei 9.613/98, ambos na forma do art. 71 do Código Penal, com fundamento no art. 386, IV, do CPP [...]'
18.3. Por essa maneira, naquele feito a recorrente teria sido 'inteiramente absolvida' da imputação de 'mesma conduta que esta Tomada de Contas Especial'. A absolvição não teria sido fundada em 'ausência de provas', mas antes no entendimento de ocorrência de 'atipicidade, por ausência de dolo'. Teria sido ela a única dentre os trinta e três ali acusados absolvida com fulcro no inciso IV do art. 396 do CPP na medida em que, na visão daquele juízo, 'teria sido provado que o réu não concorreu para a ação penal'. Fundamentada a decisão proferia no âmbito penal em entendimento de inexistência de dolo e no inciso IV do art. 386 do Código Penal, caberia o julgamento no sentido da regularidade de suas contas especiais.
18.4. Por isso, para a recorrente, a mantença da decisão combatida implicaria bis in idem e enriquecimento ilícito do erário.
Análise
18.5. Assiste razão à recorrente no concernente à repercussão da decisão proferida em juízo penal evocada sobre o mérito das contas especiais.
18.6. No caso concreto, as sanções reintegratória do erário e punitiva aplicadas pelo Tribunal se fundaram em entendimento de que a fraude não teria se concretizado sem a sua conivência como titular de conta em que se creditaram os recursos pecuniários em foco. Mediante análise etimológica do verbete conivência, verificase que ele deriva do verbo latino conivere, cujo significado é 'ser indulgente, fazer que não vê'.
18.7. Mediante as fotocópias juntadas às peças 217238, a recorrente, vendedora de jóias, semi-jóias e roupas, quer fazer crer que, tal como alegado no processo judicial (v. peça 212, p. 3637) , os testemunhos e as anotações em agendas comprovariam que faria 'vendas de altos valores' e de maneira parcelada a Conceição e que não teria percebido a ocorrência de fraude porque sabia que Conceição era servidora da UFPR e porque constaria em seus extratos bancários a feitura dos respectivos pagamentos mediante documento de transferência bancária denominado de 'TED Universidade Federal', segundo afirma a própria recorrente em seu instrumento de recurso (peça 211, p. 22) . Alega que o fato de existir nas instalações da UFPR agência da Caixa Econômica Federal denominada de 'Agência Universidade Federal' faz razoável admitir que não soubesse da efetiva origem ilícita dos recursos. A recorrente assere que as imagens integrantes do corpo de seu instrumento de recurso, à peça 211, p. 23, fariam prova de que 'as TEDs identificam apenas as agências de origem'.
18.8. De qualquer modo, a recorrente junta decisão em ação penal que absolveu sua participação em qualquer crime relacionado aos fatos desta TCE, fundada a decisão no artigo 386, IV, do CPP, que trata de absolvição com base em 'estar provado que o réu não concorreu para a infração penal'.
18.9. Por tramitar em sigilo, não se pôde verificar a autenticidade da cópia de sentença trazida aos autos no sítio da Seção Judiciária do Paraná da Justiça Federal da 4ª Região. Há que presumir autêntica a cópia ante o disposto no art. 425, inciso IV, do Código de Processo Civil brasileiro. Assim entendeu o Superior Tribunal de Justiça no REsp 1015275, relator o ministro Luiz Fux, que o diploma legal por último mencionado ampliou para todos os documentos a autorização de autenticação mediante declaração do próprio advogado, sob sua responsabilidade, de cópias das peças necessárias à formação do instrumento.
18.10. Como se vê por inspeção da peça 216, p. 2-3, consta do instrumento da decisão evocada pela recorrente a fundamentação daquela no inciso IV do art. 386 do Código de Processo Penal (CPP) brasileiro.
18.11. Passase a examinar a eventual repercussão da aludida decisão judicial sobre a ora guerreada.
18.12. À luz do princípio da independência das instâncias, o TCU exerce sua competência constitucional (artigo 71, inciso II) e legal (artigo 1º, inciso I, da Lei 8.443/1992) , para julgar as contas daqueles que derem causa a perda, extravio ou qualquer outra irregularidade de que resulte dano ao erário. Dessa forma, decisão proferida em ação penal sobre a matéria não obsta, em regra, o exercício do Controle Externo.
18.13. Nesse sentido as seguintes decisões do Tribunal: Acórdão 3036/2015-TCU-Plenário, relator o ministro Marcos Bemquerer; 10.042/2015 - 2ª Câmara, de mesmo relator; 7.752/2015 - 1ª Câmara, relator o ministro. José Múcio Monteiro; 7.475/2015 - 1ª Câmara, de mesmo relator; 7.123/2014-TCU - 1ª Câmara, relator o ministro Bruno Dantas.
18.14. Sobre esse tema, o Supremo Tribunal Federal tem apoiado a tese da independência entre as instâncias administrativa e penal, como se deu nos Mandados de Segurança (MS) 26.969-DF e 25.880-DF, no que é acompanhado pelo Superior Tribunal de Justiça, como nos MS 7080-DF, MS 7138-DF e 7042-DF.
18.15. Não cabe falar, portanto, em litispendência entre processo da Corte e outros que versem sobre objeto e matéria idênticos no âmbito do Poder Judiciário (Acórdão 1487/2017-TCU-Primeira Câmara, relator Ministro Walton Alencar Rodrigues; 3535/2015-TCU-2ª Câmara, relator o ministro Augusto Nardes; e 680/2015 - Plenário, relator o ministro-substituto André de Carvalho) .
18.16. A exceção ao princípio da independência das instâncias é a sentença proferida em juízo penal, que decide pela inexistência do fato ou pela negativa de autoria, o que ocorreu no presente exame, com fulcro no art. 935 do Código Civil brasileiro:
Art. 935. A responsabilidade civil é independente da criminal, não se podendo questionar mais sobre a existência do fato, ou sobre quem seja o seu autor, quando estas questões se acharem decididas no juízo criminal.
18.17. Consoante entendimento consagrado na doutrina e na jurisprudência tanto do Superior Tribunal de Justiça como do Supremo Tribunal Federal, ressalvada a hipótese da ocorrência de sentença penal absolutória que comprove a inexistência material do fato ou que o acusado não foi seu autor, as instâncias penal, civil e administrativa são autônomas.
18.18. Como se depreende da leitura da sentença por último citada, o juízo criminal reputou os meios de prova trazidos àqueles autos suficientes para negar a atribuição à ora recorrente de autoria da prática criminosa consistente nos mesmos fatos tratados nesta TCE.
18.19. Dessa maneira, a decisão judicial vincula a do Tribunal, que, como visto, em tal hipótese não pode se valer de sua autonomia para valorar as provas trazidas aos autos de maneira diversa e decidir pela atribuição de tal autoria à ora recorrente.
CONCLUSÃO
19. Das análises empreendidas se conclui que é possível afastar a responsabilidade da recorrente com base em decisão judicial proferida em ação penal que absolveu a responsável com fundamento no artigo 386, IV, do Código de Processo Penal, com base em 'estar provado que o réu não concorreu para a infração penal'.
PROPOSTA DE ENCAMINHAMENTO
20. Do exposto, propõe-se, com fundamento nos arts. 32, inciso I, e 33 da Lei 8.443, de 16/6/1992:
a) conhecer do recurso e, no mérito, darlhe provimento;
b) reformar o acórdão recorrido, para julgar regulares as contas de Ivani de Oliveira Cleve Costa, afastando o débito a ela imputado e as demais penalidades a ela aplicada;
c) notificar da decisão sobrevinda a recorrente e os demais interessados notificados do Acórdão impugnado, sem deixar de anexar ao expediente de notificação cópia do relatório e da fundamentação da decisão.
À consideração superior, para posterior encaminhamento ao Ministério Público especializado e ao relator, ministro Bruno Dantas.".
2.	O membro do Ministério Público junto ao TCU concordou com a análise empreendida, no entanto sugeriu que a recorrente fosse excluída da relação processual (peça 263) , nos seguintes termos:
"O Ministério Público de Contas da União manifesta-se, no essencial, de acordo com a proposta de encaminhamento formulada pela Secretaria de Recursos - Serur (peças 48 a 50) , no sentido de ser dado provimento ao recurso de reconsideração interposto por Ivani de Oliveira Cleve Costa (peças 211/38) contra o Acórdão 2854/2018-TCU-Plenário (peça 146) , para afastar sua condenação em débito e multa, em razão da existência de sentença criminal que absolveu a recorrente com fundamento no art. 386, IV, do Código de Processo Penal (peça 216) , ou seja, por estar provado que ela não concorreu para a infração penal. Todavia, em vez de o TCU julgar regulares as contas da recorrente, como proposto pela Serur, o MP de Contas entende ser mais apropriado excluí-la da relação processual, ante o afastamento de sua responsabilidade."
É o relatório.

Filipe Carneiro Fonseca (80805/OAB-PR), representando Ivani de Oliveira Cleve Costa.

Procurador Júlio Marcelo de Oliveira.

TOMADA DE CONTAS ESPECIAL. IRREGULARIDADE NA CONCESSÃO DE BOLSA DE ESTUDOS NO ÂMBITO DA UNIVERSIDADE FEDERAL DO PARANÁ. CITAÇÃO. ALEGAÇÕES DE DEFESA REJEITADAS. DÉBITO SOLIDÁRIO E MULTA. RECURSO DE RECONSIDERAÇÃO. CONHECIMENTO. ABSOLVIÇÃO NA ESFERA PENAL DE RECORRENTE COM FUNDAMENTO NO ART. 386, INCISO IV, DO CÓDIGO DE PROCESSO PENAL (NEGATIVA DE AUTORIA). REPERCUSSÃO NA ESFERA ADMINISTRATIVA. PROVIMENTO. EXCLUSÃO DA RESPONSABILIDADE NESTES AUTOS.

TOMADA DE CONTAS ESPECIAL (TCE)

Secretaria de Recursos (Serur); Secretaria de Controle Externo de Tomada de Contas Especial (SecexTCE).

Trata-se de recurso de reconsideração interposto por Ivani de Oliveira Cleve Costa contra o Acórdão 2854/2018-TCU-Plenário, o qual julgou suas contas irregulares, imputando-lhe débito solidário no valor histórico de R$ 78.923,00 e aplicando-lhe a multa do art. 57 da Lei 8.443/1992 no montante de R$ 9.000,00.
Este processo é uma das 27 tomadas de contas especiais instauradas em cumprimento ao Acórdão 291/2017-TCU-Plenário proferido no âmbito do TC Processo 034.726/2016-0, de relatoria da Ministra Ana Arraes. 
A representação original tratou de supostas irregularidades havidas na concessão de auxílios e de bolsas de estudo no âmbito da Universidade Federal do Paraná (UFPR) em favor de pessoas sem vínculo com a instituição. Os recursos desviados entre 2013 e 2016 somaram R$ 7.343.333,10. Essas fraudes culminaram na operação da Polícia Federal denominada de 'Research'.
Ivani de Oliveira Cleve Costa foi citada, solidariamente com a chefe da Unidade de Orçamento e Finanças da UFPR à época dos fatos, Conceição Abadia de Abreu Mendonça, servidora que elaborou as relações que integravam os processos de pagamento fraudulentos e incluíam a ora recorrente entre os favorecidos, por ter se beneficiado do esquema de desvio de recursos.
Foram apontadas, em sua citação, as seguintes evidências que caracterizariam a fraude por parte da recorrente: ausência de vínculo profissional ou estudantil com a UFPR; falta de cadastro de seu currículo na Plataforma Lattes, condição indispensável para o recebimento de bolsas de estudo e pesquisa; e incompatibilidade entre o seu grau de instrução e a bolsa concedida (peça 64) .
No julgamento do caso, este Plenário não acolheu as alegações de defesa apresentadas pela recorrente, em virtude de ela não ter juntado documento ou evidência adicional de produtos ou serviços associados aos pagamentos feitos, bem como de não ter conseguido refutar as circunstâncias acima imputadas. 
Irresignada, a recorrente, ao requerer a modificação do julgamento de suas contas para regulares com ressalvas e o afastamento das sanções aplicadas, alega que teria sido inteiramente absolvida pelo juízo da 14ª Vara Federal de Curitiba/PE no processo criminal 5011971-98.2017.4.047000.
Esse julgamento teria analisado os mesmos fatos apurados nesta TCE, chegando à conclusão pela ausência de dolo na conduta da ré e, por conseguinte, na sua absolvição, com fundamento no art. 386, inciso IV, do Código de Processo Penal (CPP) , caracterizada por "estar provada sua inocência".
Anota que a absolvição teria sido requerida pelo Ministério Público Federal, que considerou seu caso diferente das condutas dos outros 33 investigados, sendo a única absolvida com fulcro no art. 386, inciso IV, do CPP.
Após essa preliminar, a recorrente aborda os fatos que teriam motivado o recebimento dos valores impugnados. 
Afirma que, há mais de 20 anos, venderia joias para Conceição Abadia de Abreu Mendonça. No período da fraude, houve mais vendas, até mesmo, com valores elevados, os quais teriam sido parcelados mensalmente no decorrer do período. 
Nesse contexto, a recorrente não teria conhecimento de que esses pagamentos parcelados estavam sendo feitos na realidade por transferência da UFPR.
Para demonstrar o afirmado, a recorrente reproduz cópia de várias anotações de sua "agenda de pagamentos", as quais registrariam as vendas de joias para Conceição Abadia de Abreu Mendonça, e respectiva contabilidade, fato que, segundo ela, comprovaria a relação apenas comercial existente (peça 211, p. 6-22) . 
Esse argumento seria reforçado por perícia da Polícia Federal em seu aparelho celular, a qual teria indicado que as datas das conversas entre elas corresponderiam às datas dos registros em sua "agenda" e dos extratos bancários correspondentes. 
Por último, a recorrente faz ponderações sobre os princípios do "bis in idem" e da vedação ao enriquecimento ilícito do Estado, tendo em vista que, em havendo a absolvição na esfera penal, não poderia ter continuidade a ação administrativa de punição individual pelo mesmo fato.
Em nova petição juntada aos autos (peça 259) , a recorrente traz informação de que tanto a UFPR quanto o Ministério Público Federal teriam pedido a sua absolvição nos autos da Ação de Improbidade Administrativa 5028135-412017.4.04.7000, que também aprecia os mesmos fatos desta TCE , em virtude da sua absolvição ocorrida no juízo penal.
Após examinar as razões recursais, a Secretaria de Recursos (Serur) concluiu que a absolvição na esfera penal afastaria a responsabilidade da recorrente, propondo, ao final, o provimento do recurso e o julgamento de suas contas pela regularidade com ressalvas. 
O membro do Ministério Público junto ao Tribunal de Contas da União anui à análise da Serur, encaminhando, no entanto, de maneira diversa, para que a recorrente seja excluída do rol de responsáveis desta TCE.
Preliminarmente, ratifico o despacho de peça 243 no sentido de que o presente recurso deve ser conhecido, porquanto preenche os requisitos de admissibilidade previstos nos arts. 32, inciso I, e 33, da Lei 8.443/1992.
No mérito, acolho, em essência, a análise empreendida pela secretaria especializada, corroborada pela manifestação do MPTCU, a qual incorporo às minhas razões de decidir, sem prejuízo de considerações adicionais.
Discutem-se essencialmente neste recurso os eventuais efeitos de decisões nas esferas criminal e cível nos processos de controle externo conduzidos por esta Corte. 
A jurisprudência deste Tribunal é no sentido da prevalência do princípio da independência das instâncias, ou seja, decisões de outras esferas, tanto judiciais como administrativas, não vinculam necessariamente as decisões proferidas por esta Corte de Contas.
Destaco enunciado, que bem delimita as hipóteses nas quais o Tribunal acolhe decisões de outras esferas, em processo no qual fui relator (Acórdão 2067/2015-TCU-Plenário) :
"A absolvição criminal só afasta a responsabilidade administrativa e cível quando for reconhecida ou provada a inexistência do fato ou a negativa da autoria em relação ao responsável  (art. 935 do Código Civil)  ."
Por consequência, se a absolvição penal for por falta de provas ou ausência de dolo, a responsabilidade do gestor não é excluída (Acórdão 1468/2016-TCU-Segunda Câmara) .
No presente caso, Ivani de Oliveira Cleve Costa foi absolvida pelo juízo da 14ª Vara Federal de Curitiba/PR (peças 215, p. 15) , considerando, em sede de Embargos de Declaração, que "efetivamente, os documentos acostados (...) comprovam, (...) , que a embargante não agiu com dolo, tendo logrado demonstrar documentalmente as vendas realizadas e permitido ao Juízo, com um grau de segurança superior ao de suas congêneres, concluir pela ausência de dolo em sua conduta" (peça 216, p. 2) .
Diante disso, o Juiz Federal alterou a fundamentação da absolvição de Ivani de Oliveira Cleve Costa, a qual passou do inciso VII ("não existir prova suficiente para a condenação") para o inciso IV ("estar provado que o réu não concorreu para a infração penal") do art. 386 do CPP (peça 216, p. 3) .
Em outras palavras, a absolvição passou da fundamentação do in dúbio pro reo para a prova de que a ré não seria autora ou partícipe do crime.
Assim, configurada no caso concreto a hipótese de negativa de autoria, estariam impedidas a propositura e o prosseguimento de ação reparatória nas esferas cível ou administrativa, isto é, não cabe mais a este Tribunal valorar as evidências constantes dos autos e decidir de acordo com o juízo alcançado por este colegiado.
Resta, por fim, analisar a divergência no encaminhamento a ser dado em relação à recorrente. A unidade instrutora propõe o julgamento das contas dela regulares com ressalvas enquanto o membro do MPTCU sugere a exclusão do rol de responsáveis. 
Entendo que o encaminhamento mais apropriado é excluí-la do rol de responsáveis desta TCE, uma vez que restou provado na esfera criminal que ela não é autora ou partícipe dos fatos ora tratados.
	Ante o exposto, voto por que o Tribunal adote o Acórdão que ora submeto à deliberação deste Colegiado.
TCU, Sala das Sessões Ministro Luciano Brandão Alves de Souza, em 8 de abril de 2020.
Ministro BRUNO DANTAS
Relator